臺灣臺北地方法院民事判決　九十年度家訴字第一三六號
　　原　　　告　　乙○○
　　訴訟代理人　　丁○○
　　被　　　告　　行政院國軍退除役官兵輔導委員會台北市榮民服務處
　　法定代理人　　戊○○
　　訴訟代理人　　楊俊雄律師
　　複 代 理人　　甲○○
右當事人間請求確認繼承權事件，本院判決如左：
    主    文
原告之訴駁回。
訴訟費用由原告負擔。
    事    實
甲、原告方面：
一、聲明：確認原告為已故榮民柳者中所有遺產之繼承權人。
二、陳述：
  (一)原告於法定期限內表示繼承已故榮民柳者中在台遺產，並經鈞院家事法庭於民國
    八十九年一月五日以北院文家事八九聲繼字第六號通知准予備查在案。原告悉依
    被告規定之請領遺產申請表中所載，將各項表件檢送被告，並為尊重被告額外要
    求，須提出更有力之證明文件，特將被繼承人柳者中生前死後相關資料及另一名
    繼承人丙○○之身分證交付被告，惟被告仍未能依法辦理遺產申領，有損繼承人
    繼承權利。
  (二)經原告訴訟代理人查詢原告結果，原告及已故之丙○○確係被繼承人同胞姊弟，
    至於被繼承人柳者中於生前探親所填之探親對象「柳雲（妹）」，家族中均無其
    人。此原因可能係被繼承人柳者中初次返鄉探親，惟恐國共對立數十年，政治因
    素考量，也許隨意填寫探親對象。
三、對於被告抗辯之陳述：
    本案乃請求確認繼承權事件，而被告答辯所云各節，應與繼承權無關，因繼承人
    係依據台灣地區與大陸地區人民關係第六十六條規定，檢具經大陸地區權責機關
    公證被繼承人與繼承人之親屬關係，其中最重要之註記為被繼承人柳者中與原告
    之父母相同，則被繼承人與原告自然同胞，被告未依規定依法行政自屬違法、故
    意刁難。至被繼承人柳者中戶籍登記所載「次男」問題，因大陸早期根本無戶籍
    設施，來台後稱謂上常有錯誤發生所致。又關於合成照片一事純屬被告誤導，原
    告求錢心切，認為有了照片即可領錢，乃年邁無知行為。另證人程東興已到庭陳
    述被繼承人柳者中與伊為同村同鄉，並確認原告及丙○○係柳者中同胞姐弟等情
    無訛。
四、證據：提出本院家事法庭八十九年一月五日北院家事八九聲繼字第六號通知、被
    繼承人柳者中戶籍謄本、親屬系統表、委託書及委託書公證書、親屬關係公證書
    、保證書及保證書公證書、切結書、被繼承人柳者中居民身分證、被告八十九年
    十一月八日（八九）北市榮輔字第九二三四號函、國立台灣師範大學信函、殘餘
    信封、丙○○死亡公證書、原告訴訟代理人撰寫交予被告之陳情書各一件及相片
    六張為證。並聲請訊問證人程東興、劉相金。
乙、被告方面：
一、聲明：原告之訴駁回。
二、陳述：
  (一)被告依台灣地區與大陸地區人民關係條例（以下簡稱兩岸人民關係條例）第六十
    八條第一項及依該條第三項訂定之「退除役官兵死亡無人繼承遺產管理辦法」第
    三條、第四條規定，乃為被繼承人柳者中之法定遺產管理人；是被告應盡適當之
    義務，管理柳者中之遺產。
  (二)查被繼承人柳者中之出生別，原告所提供之親屬關係公證書中並無兄長之記載，
    而被繼承人柳者中之戶籍謄本內記載其為「次男」，顯然被繼承人柳者中應尚有
    一兄長，然親屬關係公證書內並無此項記載；又被繼承人柳者中曾於七十八年四
    月間到大陸探親，自出境資料觀之，其探親對象為「妹柳雲」、十四年三月生，
    惟原告所提供之親屬關係公證書中，亦無妹柳雲之記載。為此被告曾函請原告請
    其提供家書、別名等資料，以釐清本案疑竇之處，惟原告函覆內容均未提到有柳
    雲此人，另所提供與被繼承人柳者中之合照相片，均係兩張照片合成，非生前合
    照照片，此外，原告於八十九年十一月二十日、九十年一月五日先後函稱丙○○
    已故，然署名丙○○之人於八十九年十一月二十一日曾來函陳述其與被繼承人柳
    者中間之親屬關係，此等均證明該親屬關係公證書之記載不實在，原告顯非被繼
    承人柳者中之繼承人。
  (三)證人程東興雖在鈞院證稱「其與原告柳志中是好友，柳者中住院時有去看過他」
    ，又稱「柳者中有一個姊姊，她比我大了十幾歲，我都稱呼她『大娘』，叫柳全
    什麼的，還有一個弟弟叫丙○○，已經去世三年了‧‧‧此外沒有其他兄弟姊妹
    」，並稱「七十八年間與柳者中到大陸之相關文件是旅行社全部辦好後交給我們
    的」、「柳者中是否有一位妹妹叫柳雲，他也不清楚」，且稱「旅行社是以我們
    講的資料寫的」，顯見訴外人柳者中確有一位妹妹叫柳雲，是證人所言原告為柳
    者中之胞姊弟之證詞，並非事實，且有矛盾。
三、證據：提出親屬關係公證書及公證書、委託書及委託書公證書、被繼承人柳者中
    出入境資料查詢表及入出境申請書與台閩地區人民出境後轉往大陸探親登記表、
    相片各一件、戶籍謄本二件、原告及丙○○撰寫之書信共三件等影本為證。
丙、本院依職權函國立台灣師範大學查詢被繼承人柳者中之資料、調閱本院八十九年
    度聲繼字六號聲明繼承卷宗。
    理    由
一、原告起訴主張：原告為被繼承人柳者中之繼承人，並已向本院表示繼承並經准予
    備查在案，然原告依規定向被告請領遺產，竟為被告拒絕承認被告為被繼承人柳
    者中之繼承人，而不同意給付遺產，為此依法起訴請求確認伊對於被繼承人柳者
    中之繼承權存在云云。
二、被告則以：因被繼承人柳者中其戶籍謄本內記載其為「次男」，又被繼承人柳者
    中曾於七十八年四月間到大陸探親，自出境資料觀之其探親對象為妹柳雲（十四
    年三月生），然而原告所提供之親屬關係公證書中並無被繼承人柳者中兄長或妹
    柳雲之記載，且原告函覆內容亦均未提到有柳雲此人，另原告所提供與柳者中合
    照相片，均係兩張照片合成，非生前合照照片，均證明該親屬關係公證書之記載
    不實在，原告顯非被繼承人柳者中之繼承人，故原告顯非被繼承人柳者中之繼承
    人等語置辯。
三、查兩造對於被繼承人柳者中業於八十七年一月十五日死亡，以及被告為其法定之
    遺產管理人之事實，並不爭執，且經本院調閱八十九年度聲繼字第六號卷宗核對
    其內之死亡證明書屬實，是上開情節，應可信屬真實。惟原告主張其為被繼承人
    柳者中之胞姐，乃其繼承人一節，雖以安徽省壽縣公證處（1999）皖壽公證字第
    四五號、第四六號、第五二號親屬關係公證書、聲明書、保證書公證書及安徽省
    壽縣公證處（2002）皖公證字第五六號死亡公證書、本院就其聲明繼承乙事所為
    之八十九年度聲繼字第六號准予備查函及證人程東興之證言為其論據，惟查：
  (一)按原告所提出之安徽省壽縣（1999）皖壽公證字第四五號親屬關係公證書內載柳
    者中之父名「柳世仁」、母名為「魏氏」、姊姊名為「乙○○」（西元一九一七
    年十一月十九日出生、現住安徽省鳳台縣城關鎮市一組七十二號）、弟弟名
    為「丙○○」（西元一九二八年十月二日出生、現住安徽省壽縣八公山鄉郝于村
    ），而安徽省壽縣（1999）皖壽公證字第五二號保證書公證書則記載原告為被繼
    承人柳者中之姊姊，「父母柳世仁、魏氏只生育我和柳者中、丙○○三個子女，
    安徽省壽縣（1999）皖壽公證字第四五號親屬關係公證書內容與事實相符」，足
    見依原告之陳述，被繼承人柳者中當無任何兄長，亦無任何妹妹可言；然依被繼
    承人柳者中之除戶戶籍謄本（附於本院八十九年度聲繼字第六號卷宗第七頁）之
    記載，其出生別為「次男」（即其上另有一名兄長），以及卷附「中華民國台灣
    地區（大陸探親出入）境申請書」與「台閩地區人民出境後轉往大陸探親登記表
    」（上開文書，均公文書，依民事訴訟法第三百五十五條第一項之規定，推定為
    真正）所載，被繼承人柳者中亦應有一名出生年月為十四年三月，當時年為六十
    四歲之妹「柳雲」等情均屬不符，自難信原告之陳述為真正；雖原告前曾據上開
    親屬關係公證書以其為柳者中之胞姐而向本院聲明繼承，並經本院以八十九年一
    月五日北院文家事八九聲繼字第六號民事庭通知准予備查在案，惟本院前開准予
    備查之決定漏未斟酌前揭被繼承人前揭除戶戶籍謄本與親屬關係公證書所載不符
    之處，復未考量上述「中華民國台灣地區（大陸探親出入）境申請書」與「台閩
    地區人民出境後轉往大陸探親登記表」所載被繼承人柳者中應有一「妹」柳雲之
    人，是前揭准予備查之通知，顯與事實不符，即難謂為合法，自不具拘束力。
  (二)再者，觀之被繼承人柳者中於七十八年間探親時，並未在前述「中華民國台灣地
    區（大陸探親出入）境申請書」與「台閩地區人民出境後轉往大陸探親登記表」
    等文書中記載伊與原告及丙○○二人之親屬關係及姓名，反而註記其探親對象為
    「妹」柳雲，顯見原告主張：伊為被繼承人柳者中之胞姐云云，即非實在。雖原
    告以被繼承人可能係慮及海峽兩岸現狀，故未在前開文書中撰寫真實之親屬關係
    資料云云。但倘果真如此，則以原告自稱與被繼承人柳者中為同胞姊弟、而被繼
    承人柳者中又係於七十八年四月六日赴大陸探親後（此依卷附出入境查詢資料即
    明），經過幾近十年左右之時間方才於於八十七年一月十五日死亡死亡一節，衡
    諸情理，兩人其間應會有書信之聯繫或合攝有照片（按依被證六所載，原告攝有
    照片，尤知原告於大陸所居住之處所鄰近，並非無可供攝影之設備），並為原告
    所保留，始符常情。即被告亦基此等理由，而於八十九年十一月八日以該處（八
    九）北市榮輔字第九二三四號發函通知原告提出「與故榮民生前聯絡書信（含信
    封）、合照相片等資料正本及說明故柳君與台端親屬等曾使用之別名（號），以
    供參考」，惟收受上開通知函件後，不過僅提出載有「煩交姐姐親收弟柳者中」
    等文字之殘餘信封，然前開文書既為被告否認其真正，且其上亦無所謂「姐姐」
    之姓名，且更缺乏內載書信，而原告又未能舉證以實其說，其真實性即堪質疑；
    再觀之原告本人為供向被告請求給付柳者中遺產而提出之相片，竟係二張照片之
    合成（按原告對此亦不爭執，參本院九十一年十二月二十四日言詞辯論筆錄），
    全無原告與柳者中之真正合照，是前開合成照片亦不足為有利原告主張之真正。
    又原告雖於西元二○○二年（即民國九十一年）二月二十七日提出之「我的陳述
    」書狀，並載「柳者中不通文化無書寫能力」、「出入境有關表格據說都是請在
    台灣的同胞程東興及山東籍姜自祥等代為填寫」等情，顯謂被繼承人柳者中並無
    讀寫文字甚至書信之能力，惟按前開「中華民國台灣地區（大陸探親出入）境申
    請書」內已載被繼承人柳者中之學歷為「國小畢」一節（按據證人程東興之證言
    ，上開資料乃旅行社依被繼承人柳者中之陳述所填寫），而與原告指稱與被繼承
    人柳者中熟識之證人程東興亦到院結證稱「柳者中會寫字，他讀到應有小學畢業
    之程度」等情（參本院九十一年十月二十四日言詞辯論筆錄），暨考之卷附國立
    台灣師範大學於九十一年四月八日以卷附師大總事字第○九一○○○四一二四號
    函覆本院內容稱，該被繼承人柳者中者，係於五十五年五月三日至該校夜間部出
    版組擔任臨時工友（查此部分情節，亦經程東興證實在卷）各節，足見被繼承人
    柳者中並非不識字或無讀寫之能力。顯見原告對於被繼承人柳者中之認識即多有
    不清，更非尋常手足之情。揆諸上開說明，原告既未能提出可資憑信為被繼承人
    柳者中親自撰寫之書信、或二人合攝之相片，顯見其主張其為被繼承人柳者中胞
    姐一節，即與常情多有不符，是其徒然引用上開親屬關係公證書及保證書所載，
    主張為被繼承人柳者中之繼承人，乃無可取。
  (三)又安徽省壽縣公證處（1999）皖壽公證字第四五、第五二號聲明書、保證書公證
    書係安徽省壽縣公證處本於原告之聲明（內載柳者中于一九四九年去台灣，去台
    灣前未結婚；亦無子女，其直系旁親及旁系血親共有四人，父親柳世仁、母親魏
    氏、姐姐乙○○（按即原告）、弟弟丙○○）所出具之公證書，然依原告寄交被
    告之書信所載，其於西元二○○○年十一月二十日、二○○一年一月五日之書信
    中係均自稱為「柳全中」，其錯誤連連，足見該公證書所認證之親屬關係證明書
    或保證書皆不具實質證據力；何況考之原告另於九十一年二月二十七日提出之「
    我的陳述」狀所載，其於書狀中雖以打字自稱為「我叫柳全中」、「大陸柳全中
    」、「原告：柳全中」等節，然其蓋用之印章文字卻為「乙○○」，更知原告連
    本身姓名究竟為何，前後甚至同一書狀中所述既均有不同，尤見其主張：伊為柳
    者中之繼承人，並無可取。
  (四)按原告所提證明其與柳者中有親屬關係之聲明書、保證書公證書既不具實質證據
    力，且與柳者中除戶戶籍謄本及前已推定為真正之「中華民國台灣地區（大陸探
    親出入）境申請書」與「台閩地區人民出境後轉往大陸探親登記表」之手足關係
    記載內容亦有不符，足證其為不實，當無適用台灣地區與大陸地區人民關係條例
    第七條所謂推定為真正之規定，此外，原告復無法舉證證明其為柳者中胞姐之事
    實，其上開主張，自難採信，被告辯稱上開文書內容非真正，原告非柳者中之胞
    姐等語，自屬信而有徵。
四、從而，原告主張伊為被繼承人柳者中之胞姐，乃其繼承人，請求法院判決予以確
    認，如前所述，即無理由，應予駁回。
五、又本件事證已臻明確，兩造其餘陳述或提出之證據，經本院斟酌後均與前開結論
    不生影響，爰不一一說明，附此說明。此外，有關其餘原告丙○○之訴訟，業經
    本院另以裁定駁回，合此說明。
六、結論：本件原告之訴為無理由，依民事訴訟法第七十八條，判決如主文。
中　　　華　　　民　　　國　　九十一　　　年　　十二　　　月　　　卅一　日
　　                                  家事法庭法      官　蕭胤瑮
右為正本係照原本作成
如對本判決上訴，須於判決送達後廿日內向本院提出上訴狀
中　　　華　　　民　　　國　　九十一　　　年　　十二　　　月　　　卅一　日
　　　　　　　　　　　　　　　　　　　　　　　法院書記官　蔡健忠
